臺灣高等法院民事判決
108年度家上字第283號
上  訴  人  陳昭男  
訴訟代理人  蔡坤鐘律師
被  上訴人  王敏慧  
            王純慧  
            王澄宇  
共      同
訴訟代理人  陳建州律師
複  代理人  梁燕妮律師                      
上列當事人間請求繼承權侵害事件，上訴人對於中華民國108年8
月22日臺灣士林地方法院108年度家繼訴字第7號第一審判決提起
上訴，並為訴之變更，本院於109年9月2日言詞辯論終結，判決
如下：
    主      文
變更之訴及假執行聲請均駁回。
變更之訴訴訟費用由上訴人負擔。 
    事實及理由
按於第二審為訴之變更，非經他造同意不得為之，但請求之基
  礎事實同一者，不在此限，民事訴訟法第446條第1項、第255 
  條第1項第2款定有明文。上訴人於原審請求被上訴人連帶給付
  伊新臺幣（下同）175萬元，及自起訴狀繕本送達日起至清償
  日止，按年息5%計算之利息（見原審卷第7頁）。嗣於本院審
  理時主張本件損害賠償請求權於分割前應為兩造之公同共有，
  故將原訴變更為請求被上訴人應連帶給付上訴人及其他繼承人
  700萬元，及自民國108年12月12日起至清償日止，按年息5%計
  算之利息（見本院卷第81、225頁）。核其變更前後均為被上
  訴人是否擅自提領被繼承人陳閩女（已於105年5月19日死亡）
  在臺北市第五信用合作社（下稱五信）北投分社第000000000
  號帳戶（下稱系爭帳戶）款項，並侵占入己之同一事實，其證
  據資料相同，應准其為訴之變更，先予敘明。 
上訴人變更之訴主張：兩造均為陳閩女之子女，陳閩女於102年
  4月10日與被上訴人王澄宇共同出賣所有之○○市○○區○○路0段00
  巷0號房地（下稱系爭房地），陳閩女分得之價款則存放在系
  爭帳戶內。詎被上訴人未經陳閩女同意，竟共同擅自提領系爭
  帳戶內之700萬元，並將之侵占入己，無法律上之原因，而受
  有上開款項之利益，致陳閩女受有損害，且侵害陳閩女之財產
  權。伊為陳閩女之繼承人，自得依民法第184條第1項前段、第
  185條、第179條及繼承之法律關係，請求被上訴人連帶返還70
  0萬元予伊及其他繼承人。並聲明：㈠被上訴人應連帶給付上訴
  人及其他繼承人700萬元，及自108年12月12日起至清償日，按
  年息5%計算之利息。㈡願供擔保請准宣告假執行。
被上訴人則以：伊並無擅自提領陳閩女系爭帳戶內款項，且原
  法院106年度重家訴字第11號分割遺產確定判決（下稱11號判
  決）亦已認定陳閩女生前之財產未遭不法挪用或隱匿，而無其
  他債權遺產存在，已生爭點效之拘束力。又原法院103年度訴
  第354號請求清償借款事件（下稱354號事件），承審法官曾於
  103年6月24日至安養中心訊問陳閩女，陳閩女當時能回覆法官
  問題，可見陳閩女意識尚可，並已明確陳述名下不動產已處分
  以清償債務，可見其出售系爭房地，係基於其自由意志而為等
  語，資為抗辯。並聲明：㈠變更之訴及假執行聲請均駁回。㈡如
  受不利判決，願供擔保請准宣告免為假執行。
上訴人主張兩造均為陳閩女之子女，陳閩女於102年4月10日出
  賣系爭房地，並於同年5月28日移轉所有權登記予訴外人蔡家
  蕙，為被上訴人所不爭執，並有不動產買賣契約書在卷可稽（
  見原審卷第96至101頁），復有土地登記申請書附於11號事件
  卷宗可佐（見11號事件卷㈠第67至75頁），自堪信為真實。
上訴人主張被上訴人未經陳閩女同意，共同擅自提領陳閩女系
  爭帳戶內之700萬元，請求被上訴人如數返還，惟為被上訴人
  所否認，並以前開情詞置辯。經查：
㈠本件不受11號判決爭點效拘束：
⒈按按所謂爭點效，係指法院於確定判決理由中，就訴訟標的以
  外當事人所主張之重要爭點，本於當事人辯論之結果已為判斷
  時，除有顯然違背法令，或當事人已提出新訴訟資料足以推翻
  原判斷、或原確定判決之判斷顯失公平之情形外，於同一當事
  人就與該重要爭點有關所提起之他訴訟，不得再為相反之主張
  ，法院亦不得作相反之判斷，其乃源於訴訟上之誠信原則及當
  事人公平之訴訟法理而來。是「爭點效」之適用，必須該重要
  爭點，在前訴訟程序已列為足以影響判決結果之主要爭點，經
  兩造各為充分之舉證及盡攻擊防禦之能事，並使當事人適當而
  完全之辯論，由法院為實質上之審理判斷，前後兩訴之標的利
  益大致相同者，始足當之（最高法院105年度台上字第2337號
  判決意旨參照）。 　
⒉查，11號判決固將「陳閩女生前財產是否遭不法挪用或隱匿之
  ，而有其他債權遺產存在」列入爭點，有該確定判決附卷可稽
  （見原審卷第69頁）。惟該判決係認定：陳閩女所有之系爭房
  地及○○市○○區○○路0巷0○0號房地（下稱○○路房地）所有權移轉
  登記資料均蓋用其印鑑章，且上訴人亦無法舉證印文遭蓋用；
  並以陳閩女於103年6月24日可回覆承辦法官問題，意識尚可，
  並表明名下不動產已處分完畢，而認陳閩女係依自己意願處分
  財產，上訴人主張系爭房地及○○路房地遭不當移轉為不可採（
  見原審卷第69頁反面至70頁）。可徵於前訴訟審理中，兩造辯
  論重點為陳閩女是否依自己意願處分系爭房地及○○路房地，至
  於系爭帳戶提領情形為何，並未經兩造各為充分舉證及適當而
  完全辯論，則依上開說明，即應認無爭點效理論之適用。被上
  訴人抗辯上訴人應受11號判決爭點效之拘束云云，殊無足取。
  　
㈡上訴人請求被上訴人連帶賠償700萬元本息，為無理由：
⒈按當事人主張有利於己之事實者，就其事實有舉證之責任，民
  事訴訟法第277條前段定有明文。次按無法律上之原因而受利
  益，致他人受損害者，應返還其利益，民法第179條前段定有
  明文。主張不當得利請求權存在之當事人，對於不當得利請求
  權之成立要件應負舉證責任，即應證明他方係無法律上之原因
  而受利益，致其受有損害（最高法院99年度台上字第2019號判
  決意旨參照）。又按因故意或過失，不法侵害他人之權利者，
  負損害賠償責任。故意以背於善良風俗之方法，加損害於他人
  者亦同。違反保護他人之法律，致生損害於他人者，負賠償責
  任。但能證明其行為無過失者，不在此限，民法第184條亦定
  有明文。而主張侵權行為損害賠償請求權之人，對於侵權行為
  之成立要件應負舉證責任。
⒉查，系爭帳戶原餘額1萬3,895元，於102年5月3日、同年6月7日
  由冠富地產開發股份有限公司電匯存入5萬元、172萬5,062元
  、同月20日由被上訴人王純慧（下逕稱其名）電匯存入220萬
  元、同月21日由陳閩女電匯存入340萬元、於同年7月1日由陳
  閩女電匯68萬5,000元予聯華地政士事務所、同月4日由王純慧
  提領現金126萬元、同月29日由王純慧代理陳閩女電匯134萬元
  予聯華地政士事務所、同月16日退土增稅65萬1,539元（214,2
  86+437,253=651,539)、於同年8月1日由陳閩女提領現金428萬
  元，有系爭帳戶對帳單、五信108年12月26日北市五信社投字
  第112號函檢附支出款項明細、大額通貨交易登記表存卷可佐
  （見本院卷第87、113至119頁），足認系爭帳戶內並無陳閩女
  出售系爭房地所得之價款700萬元。
⒊次查，陳閩女於102年7月1日電匯68萬5,000元予聯華地政士事
  務所後，由該事務所代繳印花稅2,172元、契稅783元、土地增
  值稅65萬1,539元。王純慧代理陳閩女於102年7月29日電匯134
  萬元予聯華地政士事務所後，由該事務所代繳印花稅2,172元
  、契稅783元、土地增值稅65萬1,511元、預收地政規費3萬3,2
  12元，及重新申報之贈與案件契稅783元、土地增值稅65萬1,5
  39元。又臺北市稅捐稽徵處北投分處已將贈與案件之契稅783
  元退款至王純慧三星地區農會帳戶，及土地增值稅65萬1,539
  元退款至陳閩女系爭帳戶，亦有聯華地政士事務所109年3月3
  日說明書，及檢附土地增值稅繳款書、契稅繳款書、臺北市稅
  捐稽徵處北投分處102年7月8日北市稽北投乙字第10246717000
  號函、王純慧三星地區農會帳戶存摺封面、系爭帳戶存摺封面
  在卷足參（見本院卷第145至161頁）。上訴人雖主張於102年7
  月29日電匯之134萬元，扣除後土地增值稅65萬1,511元，餘款
  68萬8,489元流向不明云云。但查，聯華地政士事務所覆函已
  說明上開134萬元，全數用以繳納土地增值稅65萬1,511元、印
  花稅2,172元、契稅783元、預收地政規費3萬3,212元，及重新
  申報之贈與案件契稅783元、土地增值稅65萬1,539元等語明確
  （見本院卷第145頁），可認該134萬元因繳納相關稅捐及支付
  地政規費，已全部花用完畢，並無餘款流向不明之情形。是上
  訴人前開主張，不足採信。
⒋上訴人復主張王純慧未交代於102年7月4日所提領現金126萬元
  之流向；又陳閩女係00年00月0日生，102年8月1日已高齡00歲
  ，並無大筆開銷，自無提領現金428萬元之必要云云；然為被
  上訴人所否認，並辯稱：王純慧提領現金126萬元係基於陳閩
  女之授權，並已將款項全部交付陳閩女。428萬元是陳閩女基
  於自由意識提領等語。則查，陳閩女於105年5月19日死亡前，
  雖於104年9月17日由上訴人、另於同年11月11日由王純慧分別
  向臺灣宜蘭地方法院聲請陳閩女監護宣告，嗣於105年2月26日
  經羅東聖母醫院鑑定認陳閩女完全不能為意思表示或受意思表
  示，或辨識其意思表示之效果。惟354號事件承審法官於103年
  6月24日曾前往陳閩女所住之安養中心，親自詢問陳閩女後，
  認其有行為能力，為兩造所不爭執，並有11號判決、354號判
  決可佐（見原審卷第69、72頁），復經本院依職權調閱前開卷
  宗核閱屬實。由上情可知，陳閩女於103年6月前確實意識清楚
  ，可自行決定財產事務，就其所有資產當有所掌握及明瞭。而
  陳閩女於王純慧提款後，更自行前往五信提領現金428萬元，
  倘王純慧有未經陳閩女同意授權而擅自提領現金126萬元，陳
  閩女提款時焉有不知之理。況陳閩女事後亦未曾向王純慧追討
  126萬元，或表示王純慧未給付126萬元予其。是上訴人主張王
  純慧擅自提領126萬元云云，已無可採。再者，繼承人於繼承
  開始前，對於遺產僅有期待權，子女對於父母如何支配使用父
  母自身之財產，並無權干涉，父母支出金錢或有所花費，亦無
  庸徵得子女之同意或公告周知，上訴人徒以陳閩女高齡90歲為
  由，主張陳閩女無提領現金428萬元必要云云，亦非可採。
⒌此外，上訴人復未舉證證明被上訴人未經陳閩女同意而提領系
  爭帳戶內之存款，其主張被上訴人擅自提領陳閩女系爭帳戶內
  之金錢侵占入己，即屬無據。
⒍被上訴人既未擅自提領陳閩女系爭帳戶內之金錢侵占入己，則
  上訴人請求調閱王純慧三星地區農戶帳戶自102年4月10日起至
  同年12月31日止交易明細，及其餘之銀行帳戶交易明細，核無
  必要。從而，上訴人依民法第184條第1項前段、第185條、第1
  79條及繼承之法律關係，請求被上訴人連帶返還700萬元予陳
  閩女全體繼承人，委無足取。
綜上所述，上訴人變更之訴，依民法第184條第1項前段、第185
  條、第179條及繼承之法律關係，請求被上訴人連帶給付700萬
  元予伊及其他繼承人，及自108年12月12日起至清償日止，按
  年息5%計算之利息，為無理由，不應准許。上訴人變更之訴既
  經駁回，其假執行之聲請亦失所附麗，應併予駁回。
本件事證已臻明確，兩造其餘之攻擊或防禦方法及所用之證據
  ，經本院斟酌後，認為均不足以影響本判決之結果，爰不逐一
  論列，附此敘明。
據上論結，本件變更之訴為無理由，爰判決如主文。
中　　華　　民　　國　　109　年　　9　　月　　16  　　日
                  家事法庭
                      審判長法  官  賴劍毅
                            法  官  楊雅清
                            法  官  陳君鳳
正本係照原本作成。
如不服本判決，應於收受送達後20日內向本院提出上訴書狀，其
未表明上訴理由者，應於提出上訴後20日內向本院補提理由書狀
（均須按他造當事人之人數附繕本）上訴時應提出委任律師或具
有律師資格之人之委任狀；委任有律師資格者，另應附具律師資
格證書及釋明委任人與受任人有民事訴訟法第466條之1第1項但
書或第2項（詳附註）所定關係之釋明文書影本。如委任律師提
起上訴者，應一併繳納上訴審裁判費。
中　　華　　民　　國　　109 　年　　9 　　月　　18　　日

　　　　　　　　　　　  　　書記官  郭姝妤
附註：
民事訴訟法第466條之1（第1項、第2項）：
對於第二審判決上訴，上訴人應委任律師為訴訟代理人。但上訴
人或其法定代理人具有律師資格者，不在此限。
上訴人之配偶、三親等內之血親、二親等內之姻親，或上訴人為
法人、中央或地方機關時，其所屬專任人員具有律師資格並經法
院認為適當者，亦得為第三審訴訟代理人。